【裁判字號】    90,重訴,30
【裁判日期】    901030
【裁判案由】    損害賠償
【裁判全文】
臺灣高雄地方法院民事判決  九十年度重訴字第三○號
    原      告  日商．日本香煙產業股份有限公司
    被      告  甲○○
                乙○○
右當事人間請求損害賠償事件，本院判決如左：
    主    文
被告應連帶給付原告貳佰玖拾陸萬貳仟伍佰元，及自民國八十九年九月九日起至清償
日止，按週年利率百分之五計算之利息。
原告其餘之訴駁回。
訴訟費用由被告連帶負擔二分之一，餘由原告負擔。
本判決於原告以新台幣玖拾玖萬元供擔保後，得假執行。但被告如於假執行程序實施
前，以新台幣貳佰玖拾柒萬元為原告供擔保後，免為假執行。
原告其餘假執行之聲請駁回。
     事    實    及    理    由
一、原告起訴主張：
  (一)原告為世界著名之煙草製造商，「MILD SEVEN」商標，除已成相關大眾所共知之
    表徵外，並依法取得商標專用權。被告甲○○係嘉金二號貨輪船長與該貨輪船員
    即被告乙○○二人為圖不法利益，明知其受「阿喜」委託走私使用「MILD SEVEN
    」商標之菸品為仿品，竟仍於民國八十七年十二月二十八日在金門料羅灣外海接
    駁未稅仿冒「MILD SEVEN」商標菸品一萬五千五百二十五條，並於八十八年一月
    二日將之運抵嘉義縣布袋港順安路六十一號前碼頭，當場為高雄市刑大及海巡部
    第三機動組會同嘉義布袋港警所查獲。
  (二)按「商標專用權人對於侵害其商標專用權者，得請求損害賠償，並得請求排除其
    侵害；有侵害之虞者，得請求防止之。」商標法第六十一條第一項定有明文。此
    外，依商標法第六十七條規定：「因故意或過失而有第六十三條之行為者，應與
    侵害商標專用權者負連帶賠償責任。」另依商標法第六十六條第四項規定，因故
    意或過失而有第六十三條之行為者，得準用商標法第六十六條第一至第三項之規
    定請求賠償。而「數人共同不法侵害他人之權利，連帶負損害賠償責任」，民法
    第一八五條亦定有明文，以上均為原告據以主張請求被告等賠償之請求權基礎。
  (三)至於就請求損害賠償部份：
    商標法第六十六條第一項第二款侵害商標專用權損害賠償部份：商標法第六十
      六條應定性為懲罰性之損害賠償，始符立法意旨，故該條文中所謂「以銷售該
      項商品全部收入為所得利益」，實應包含「計劃中」或「依一般行情」所得以
      預期之銷售利益，以計算懲罰性之損害賠償總額。據此，被告等二人既係欲以
      系爭走私輸入之「MILD SEVEN」仿品混充為真品販賣圖利，則以查扣「MILD
      SEVEN」仿冒菸品共計有一萬五千五百二十五條，市價約新台幣（下同）七、
      八百萬元，則被告等二人因侵害行為所得之利益，若以其可獲得之全部收入為
      所得利益計算，當至少在七百萬元以上（以真品每包四十元估算），原告請求
      被告等應連帶給付原告七百萬元輸入仿冒商標商品之損害賠償，即屬有理。至
      被告抗辯查扣之仿品對原告言僅有損害之危險，實際損害尚未發生，亦與實情
      不符；蓋原告事實上必須依警方之要求協助鑑定查扣菸品真偽，另須委任律師
      依法提出告訴配合檢警偵辦，確已因被告等二人走私輸入之「MILD SEVEN」仿
      品支出相關必要費用，實無庸置疑。若鈞院認應以一般仿品之市場行情計算本
      件損害賠償總額，則一般走私仿品每條（十包）之零售行情價格約在新台幣三
      百元至三百二十元間，此業經鈞院八十九年度易字第一八五八號刑事判決認定
      在案。則本案查扣之「MILD SEVEN」仿冒菸品計有九萬八千七百五十包，以每
      包三十二元計算，仿品總值為三百十六萬元；另若以每包三十元計算，仿品總
      值亦為二百九十六萬二千五百元。
    商標法第六十六條第三項原告業務上信譽損害賠償部份：商標法第六十六條第
      三項規定之另請求賠償相當之金額，係屬非財產上之損害賠償。而被告所走私
      輸入之系爭「MILD SEVEN」仿品，外觀包裝完全抄襲翻印原告所產銷之真品，
      難以由外包裝上一眼辨識真偽，消費者有誤認此等襲用真品包裝之劣等仿品為
      真品之虞，已足使稀釋產生原告所有之系爭商標品質聲譽之作用，蓋消費者因
      被告等之大量走私行為，在真假難辨下，對市面上原告產銷之真品自亦可能有
      排斥或觀望之心態，以免因誤認仿品為真品加以購買而受騙上當，此即足已致
      使原告之商業信譽遭受減損，亦足以使原告之真品受到仿品可能充斥市場而對
      真品銷量產生負面排擠效應，並因而影響原告之營業收益。故被告抗辯查扣仿
      冒「MILD SEVEN」菸品未流入市場，即推論原告商業信譽應無受到減損，據上
      說明實不足採，原告訴請被告連帶賠償一百萬元業務上信譽減損之損害賠償，
      亦屬有理。
    商標法第六十八條登載判決書部份：按原告依商標法第六十八條之規定，請求
      被告等應連帶負擔費用，將本案最後事實審民、刑事判決書全文，以五號字體
      登載於經濟日報、工商時報各一日，而為訴之聲明第三項之請求，參酌台灣高
      等法院高雄分院八十七年度訴字第三三號民事判決之見解，於法亦屬有據。被
      告抗辯刊登民事判決書即為已足，無需重複刊登刑事判決書，顯與上開判決見
      解有違，核不足採。
  (四)另因被告曾為侵害原告商標專用權之不法行為，為恐被告等二人日後有繼續侵害
    原告商標專用權之虞，原告依商標法第六十一條之規定，請求被告等未經原告之
    同意或授權不得輸入、販賣使用相同或近似於原告註冊第三二九九八二號「MILD
    SEVEN」商標所指定之相同或類似商品，而為訴之聲明第二項之請求，參酌台灣
    高等法院八十五年度重訴字第一O號民事判決之見解，此項聲明係屬原告防止侵
    害請求求之行使，於法亦無不合。
  (五)綜上，並聲明：被告應連帶給付原告八百萬元及自起訴狀繕本送達之翌日起至
    清償日止，按年息百分之五計算之利息；被告等未經原告之同意或授權不得輸
    入、販賣使用相同或近似於原告註冊第三二九九八二號「MILD SEVEN」商標所指
    定之相同或類似商品；被告等應連帶負擔費用，將本案最後事實審民、刑事判
    決書全文，以五號字體登載於經濟日報、工商時報各壹日；第一項請求，原告
    願供擔保，請准宣告假執行；訴訟費用由被告等連帶負擔。
二、被告則以：
   (一)被告輸入仿冒「MILD SEVEN」香煙九萬八千七百五十包，固已經台灣高雄地方
     法院八十九年度訴字第八九四號刑事判決認定，然原告未即因此受有八百萬元
     之損害，商標法第六十六條規定僅係計算損害之方式，基本意並不在懲罰加害
     人，而是在給予受害人應有之賠償，按必有損害始有賠償，原告仍應證明有損
     害之發生，被告始有賠償責任。
   (二)原告依商標法第六十六條第一項第二款規定計算損害達七百萬元，然該規定係
     以侵害商標專用權者因侵害行為所得之利益計算，亦即以仿冒者銷售該項商品
     全部收入扣除其成本或必要費用後之餘額為準，本件被告輸入仿冒
     「MILD SEVEN」牌香煙於運抵布袋港時即為警查扣，被告並未銷售出而獲得七
     百萬元之利益，此對原告而言僅有損害之危險，實際損害尚未發生。
   (三)商標法第六十六條第三項規定係因商標是表彰商標專用權人的商業信譽，當商
     標遭他人仿冒後，消費者可能因為受劣質仿品的矇騙，而誤認原商標專用權人
     的商品品質低劣，因而對商標專用權人失去信心，商標專用權人的業務上信譽
     即因此而減損，此時商標專用權人得請求賠償相當之金額，然本件仿冒
     「MILD SEVEN」牌香煙並未流入市場，消費者無受矇騙而誤認「MILD SEVEN」
     牌香煙品質低劣，原告業務上信譽應無受到減損，是原告另請求被告賠償一百
     萬元亦無理由。
   (四)被告輸入仿冒香煙均已查扣並由法院判決沒收，被告對原告商標專用權之侵害
     已被排除，原告未舉出被告有何繼續侵害其商標專用權之虞之具體事證，空言
     為恐被告有日後繼續侵害其商標專用權之虞，請求判決被告未經原告之同意或
     授權不得輸入、販賣使用相同或近似於原告註冊第三二九九八二號「MILD SEVEN」
     商標所指定之相同或類似商品應無必要。
   (五)商標專用權人得請求由侵害商標專用權者負擔費用，將認侵害商標專用權情事
     之判決書內容全部或一部，登載新聞紙，固為商標法第六十八條所規定，然本
     件對被告侵害原告商標專用權之情形應已有表明，被告刊登本件判決書全文已
     足恢復原告名譽，並足以昭告一般大眾，原告另請求被告刊登刑事判決書全文
     係屬重覆，且刑事判決書部分內容與本件無涉，應無刊登之必要。
   (六)綜上，並聲明：求為判決，駁回原告之訴及假執行之聲請，如受不利之判決，
     願供擔保免為假執行。
三、原告主張被告明知受託走私之「MILD SEVEN」牌香菸一萬五千五百二十五條（合
    九萬八千七百五十包）係侵害原告註冊第三二九九八二號「MILD SEVEN」商標專
    用權之商品，竟意圖販賣而輸入，並於八十八年一月二日將之運抵嘉義縣布袋港
    順安路六十一號前碼頭時為警查獲等情，為被告所不否認，且經本院刑事庭以八
    十九年度訴字第八九四號刑事判決認定，自堪信為真實。從而，本件所應審酌者
    ：(一)「明知為侵害他人商標專用權之商品，意圖販賣而輸入者」是否為侵害商標
    專用權之態樣；(二)原告所得請求之損害計算及商譽所受損害得請求賠償金額；(三)
    商標判決書之公告請求是否有理由；(四)侵害防止之請求有無理由。
    經查：
    (一)按「凡因表彰自己營業之商品，確具使用意思，欲專以文字、圖形、記號、顏
      色組合或其聯合式，且足以使一般商品購買人認識其為表彰商品之標識，並得
      藉以與他人之商品相區別者，應依商標法申請註冊，而自註冊之日起，由註冊
      人取得商標專用權。」此為商標法第二、五、二十一條所明定。是商標法第六
      十一條第一項所稱「侵害其商標專用權者」，係指第三人無正當權源，使用商
      標專用權人之商標於商品，令商標專用權人之商標識別性喪失，妨害商標專用
      權之圓滿行使，商標專用權人無忍受之義務。而商標法第六十一條第二項更將
      「於同一商品或類似商品，使用相同或近似於他人註冊商標之圖樣者」、「於
      有關同一商品或類似商品之廣告、標帖、說明書、價目表或其他文書，附加相
      同或近似於他人註冊商標圖樣而陳列或散佈者」之情事，明定「視為侵害商標
      專用權」，顯然擴大商標專用權之法律保護效能。
      至於「明知為侵害他人商標專用權之商品，意圖販賣而輸入者」之情事，並無
      製造或使用商標，亦即並未侵害商標之表彰、識別功能，僅助長仿冒品之流通
      ，其性質與前述之「侵害商標專用權」情形不同，此由商標法第六十七條將仿
      冒品輸入者與侵害商標專用權者分列，亦可推知。準此，「明知為侵害他人商
      標專用權之商品，意圖販賣而輸入者」並非侵害商標專用權者，惟商標法第六
      十七條規定仿冒品輸入者應與商標侵害者連帶負第六十六條所定損害賠償責任
      ，對照第六十一條就商標專用權侵害者損害賠償責任之規定，第六十七條可稱
      為仿冒品輸入者之賠償責任依據，合先敘明。
    (二)次按「明知為侵害他人商標專用權之商品，意圖販賣而輸入者，應與侵害商標
      專用權者，就下列各款擇一計算之損害額及商標專用權人之業務上信譽因侵害
      而致減損得另行請求之賠償金額負連帶賠償責任：
      二依侵害商標專用權者，因侵害行為所得之利益。於侵害商標專用權者，不能
      就其成本或必要費用舉證時，以銷售該項商品全部收入為所得利益。三就查獲
      侵害商標專用權商品零售單價五百倍至一千五百倍之金額。但所查獲商品超過
      一千五百件時，以其總價定賠償金額。」商標法第六十六條第一項第二款、第
      三款、第三項、第四項、第六十七條可資參照。
      其中商標法第六十六條第一項之損害額計算規定，是否為懲罰性損害賠償？
      本院以為懲罰性賠償金係仿自美國相關法制，其立法意旨不惟在填補被害人所
      受損害，且在懲罰侵害權利之人，嚇阻侵害行為再度發生，維持社會秩序，以
      之為社會控制工具，與民法第二一三條第一項回復原狀之規定不相容，與違約
      金係雙方當事人為確保債務之履行，以契約預為約定者，亦不相同，自應以有
      特別規定者為適用限制。參照目前我國法制有懲罰性賠償金之規定者：(1)八十
      年二月四日制訂之「公平交易法」第三二條第一項規定「法院因同法第三依條
      所規定被害人之請求，對於事業之故意行為，得依侵害情節，酌定損害額以上
      之賠償。但不得超過以證明損害額之三倍。」；(2)八十三年一月十一日「消費
      者保護法」第五一條規定「企業經營者因故意或過失違反消費者保護法所致消
      費者之損害，應分別給付損害額三倍以下或一倍以下之懲罰性違約金。」；(3)
      八十三年一月二十一日「專利法」第八九條第三項規定「法院對於故意侵害專
      利權者得酌定損害額以上，不超過二倍之懲罰性損害金。」；(4)八十五年一月
      十七日制訂「營業祕密法」第十三條第二項規定「故意不法侵害他人之營業祕
      密者，被害人得請求法院酌定損害額以上不超過三倍之懲罰賠償金」。均與商
      標法第六十六條第一項規定不同，核以商標法第六十六條第一項規定之性質，
      較趨近於著作權法第八八條第三項所規定之著作權被侵害時，被害人不易證明
      其實際損害者，得請求法院酌定賠償額，在法定金額下，分別故意或過失情節
      而為不同之酌定，均屬立法者提供被害人計算得請求之損害額之條款，並無賦
      予被害人得請求超過其損害額之意旨，是商標法第六十六條第一項之規定均非
      懲罰性賠償金之規定。故依該規定計算商標專用權人得請求之損害時，仍應回
      歸傳統之「損害填補」原則。
      從而，依商標法第六十六條第一項第二款規定以侵害商標專用權者因侵害行
      為所得利益為計算標準時，自應以侵害所得實際利益為準，本件被告並未出售
      係爭仿冒菸品獲利，依商標法第六十六條第一項第二款之計算方式，自無所得
      利益可言。原告就此主張商標法第六十六條應為懲罰性之損害賠償，所謂「以
      銷售該項商品全部收入為所得利益」，應包含「計劃中」或「依一般行情」所
      得以預期之銷售利益，以計算懲罰性之損害賠償總額，查扣「MILD SEVEN」仿
      冒菸品一萬五千五百二十五條，市價約七、八百萬元，則被告因侵害行為所得
      之利益，當至少在七百萬元以上云云，委無足採。
      然本件經查獲侵害商標專用權之商品為「MILD SEVEN」牌香菸一萬五千五百
      二十五條（合九萬八千七百五十包），依商標法第六十六條第一項第三款之計
      算方式，原告得請求之金額自應以上開仿冒品之總價為準（參照最高法院八十
      四年度台上字第二一五一號判決、二００八號判決、八十三年度台上字第六三
      六號判決），原告就此主張一般走私紡品香菸每條（十包）三百元至三百二十
      元，業經本院刑事庭以八十九年度易字第一八五八號刑事判決為相同認定，被
      告並未爭執，則依本款計算原告得請求之損害額即查獲侵害商標專用權之商品
      零售總價至少為二百九十六萬二千五百元。
      本件被告走私輸入之仿冒菸品尚未流通即遭警查獲，則原告之業務上信譽尚
      難認因被告之輸入行為而有減損，至於原告所稱消費者因被告之大量走私行為
      ，在真假難辨下，對市面上原告產銷之真品自亦可能有排斥或觀望之心態，以
      免因誤認仿品為真品加以購買而受騙上當，足致原告之商業信譽遭受減損，亦
      足使原告之真品銷量產生負面排擠效應，因而影響原告之營業收益云云，顯係
      指目前已流通市面之仿冒品對原告業務上信譽之影響，然被告輸入之仿品並未
      流通市面，目前市面上仿冒品之流通並無被告應負責之加注因素，原告因現已
      流通之仿品所受信譽減損自不應令被告負賠償責任，是原告此部分請求被告賠
      償一百萬元，為無理由。
    (三)再按「商標專用權人得請求由侵害商標專用權者負擔費用，將依本章認定侵害
      商標專用權情事之判決書內容全部或一部登載新聞紙。」商標法第六十八條定
      有明文。
      本件被告係「明知為侵害他人商標專用權之商品，意圖販賣而輸入者」，並非
      商標法第六十一條第一、二項所稱「侵害商標專用權者」，已如前述，而商標
      法並未特別就「明知為侵害他人商標專用權之商品，意圖販賣而輸入者」如第
      六十六條第四項之準用規定，且商標法第六十八條之負擔費用刊登報紙並不在
      商標法第六十七條規定「應負連帶賠償責任」之範圍，是原告主張依商標法第
      六十八條請求被告負擔費用將判決書登載新聞紙部分，與法未合。
    (四)又按「商標專用權人對於有侵害其商標專用權之虞者，得請求防止之。」商標
      法第六十一條第一項後段定有明文。所謂有侵害商標專用權之虞，係侵害雖未
      發生，就既存之危險現狀判斷，商標專用權有被侵害之可能，而有事先加以防
      範之必要。此須就具體事實，依一般社會觀念決之，如客觀上有不法實施侵害
      之準備等情，始可請求防止之。
      本件被告甲○○、乙○○前俱未曾受有期徒刑以上刑之宣告，而被告乙○○更
      於警訊、檢察官偵訊及法院審理時皆坦承不諱，兩人均事後態度良好，此有本
      院刑事庭八十九年度訴字第八九四號判決在卷可查，原告並未提出證據證明被
      告受刑事矯正無效而有再侵害其商標專用權，且被告二人客觀上有不法實施侵
      害之準備等情形，是原告請求防止被告侵害行為，尚無足採。
四、末按「數人共同不法侵害他人之權利者，連帶負損害賠償責任。」民法第一百八
    十五條第一項前段定有明文。
    本件被告係共同「明知為侵害他人商標專用權之商品，意圖販賣而輸入者」，自
    應民法第一百八十五條第一項前段對原告負連帶賠償責任。從而，本件原告請求
    被告應連帶給付二百九十六萬二千五百元，及自本件起訴狀繕本送達（即八十九
    年九月八日，回執附八十九年附民字第五四五號卷內）之翌日即八十九年九月九
    日起至清償日止，按週年利率百分之五計算利息之範圍內為有理由，應予准許，
    逾此範圍之請求，則無理由，應予駁回。
五、兩造陳明願供擔保，聲請宣告假執行或免為假執行，經核原告勝訴部分，合於法
    律規定，爰分別酌定相當之擔保金額宣告之；原告其餘假執行之聲請，因訴之駁
    回而失所依據，不予准許。
六、訴訟費用負擔之依據：本件原告之訴為一部有理由，一部無理由，應依民事訴訟
    法第七十九條但書、第八十五條第二項定之。
中      華      民      國    九十      年      十      月    三十      日
                              臺灣高雄地方法院民事第二庭
~B法      官  楊智守
右為正本係照原本作成。
如不服本判決，應於送達後廿日內，向本院提出上訴狀並表明上訴理由，如於本判決
宣示後送達前提起上訴者，應於判決送達後十日內補提上訴理由書（須附繕本）。
中      華      民      國    九十      年      十      月    三十      日
~B法院書記官  劉企萍


司法院資訊處製作；財團法人民間司法改革基金會備份。
